臺灣臺北地方法院民事判決　　　　　　　91年度海商字第58號
原　　　告　群昶企業有限公司
法定代理人　乙○○
訴訟代理人　吳志勇律師
　　　　　　林鴻文律師
複代理人　　吳晨馨律師
　　　　　　涂序光律師
　　　　　　張瑄律師
被　　　告　商船三井股份有限公司
法定代理人　丙○○
被　　　告　甲○○○○○ ○○○○○ ○○○○○○ ○○○ （商船三井株式會社）
法定代理人　佐藤和男
前列二人共同
訴訟代理人　劉貞鳳律師
上列當事人間請求損害賠償事件，本院於中華民國九十四年一月
十七日言詞辯論終結，判決如下：
    主  文
被告應連帶給付原告美金貳萬壹仟壹佰貳拾元及自民國九十一年
三月十四日起至清償日止，按週年利率百分之五計算之利息。
訴訟費用由被告連帶負擔十分之一，餘由原告負擔。
原告其餘之訴駁回。
本判決於原告以新台幣貳拾肆萬元供擔保後得假執行，但被告得
以新台幣柒拾壹萬捌仟元為原告預供擔保後，免為假執行。
原告其餘假執行聲請駁回。
    事實及理由
一、程序方面：
（一）原告於民國（下同）九十一年十月三十一日對被告商船三
      井股份有限公司（下簡稱商船公司）提起本件訴訟後，於
      九十一年十二月二十三日追加甲○○○○○ ○○○○○ ○○○○○○ ○○○
      （下簡稱大阪公司）為被告，主張依民法總則施行法第十
      五條規定，被告應負連帶清償責任，經核原告起訴主張之
      基礎事實並無不同，參照民事訴訟法第二百五十五條第一
      項規定，自應准許原告前開追加。
（二）原告法定代理人於起訴後變更為乙○○，並聲明承受訴訟
      ，參照民事訴訟法第176條之規定，自應准許。又本件原
      告於92年8月25日停止營業，惟並未選任及向法院聲報清
      算人、進行清算，是本件原告法人人格在清算終結前仍續
      存在，同時其法定代理人仍應為原法定代理人乙○○，亦
      予敘明。
二、原告起訴略以：
（一）原告將其所有櫃號分別為MOGU0000000 、MOLU0000000 、
      TEXU0000000 0只貨櫃之貨物二手機車委由被告商船三井
      股份有限公司（以下簡稱商船公司）託運至奈及利亞，而
      被告商船公司代理被告商船三井株式會社（下簡稱大阪公
      司）名義所分別簽發編號為MOLＺ000000000、MOLＺ0000000
      00、MOLＺ000000000之三張載貨證券。惟原告代理商於奈
      及利亞持載貨證券提領前開三只貨櫃時，始知因被告未盡
      善良管理人之責任，重大過失致使前開三只貨櫃已被盜領
      ，造成原告鉅額之損失。本件原告從未委任他人代為領取
      ，且被告簽發之載貨證券正本仍於原告保管當中，顯見前
      開貨櫃被盜領一事被告有可歸責之事由，爰請求判決被告
      等應連帶給付原告新台幣（下同）七百二十九萬一千一百
      十三元，及自起訴狀繕本送達被告翌日起至清償日止，按
      年息百分之五計算之利息，並願供擔保請准宣告假執行。
（二）系爭貨物之滅失係可歸責被告：
　１、櫃號MOLU0000000，載貨證券號碼為MOLＺ000000000之貨
      物：被告主張略為遭第三人Jeckey Investment將該貨物
      直接自港口櫃場領走，未經當地之代理行 ALRAINE
      (NIGERIA)之正式放貨，故其完全不知，根本無從控管防
      範，是以該貨物之喪失係因不可抗力所致云云。惟按一般
      國際交易流程，進口商應於貨物進口時向海關申報進口，
      辦妥報關手續後，進口商應在提貨單上加蓋印章並請船公
      司背書放行，再至棧埠管理處結算繳納各項棧埠費用後，
      換取倉單證，再到貨物儲存倉庫請駐倉庫海關關員及倉管
      人員核銷進口艙單，在提貨單上簽署准予提貨，才可至倉
      庫提貨。是以按一般國際貿易之流程，沒有船公司之背書
      或進口商之印章，海關根本不可能放行，系爭貨物何以會
      被盜領？另系統貨物於到達奈及利亞後，寄放於被告之代
      理商之處，而非寄放於海關處，被告庭上陳述恐有違誤。
      櫃號為TEXU0000000 、載貨證券號碼為MOLＺ000000000
      之貨物，櫃號為MOGU0000000 、載貨證券號碼為MOLＺ0000
      00000之貨物：既是第三人Jeckey Investment Limited持
      偽造之載貨證券向被告在奈及利亞之代理行換小提單報關
      ，而被告在奈及利亞之代理商ALRAINE(NIGERIA)竟未察覺
      ，仍允其換小提單向海關報關，然後向港口櫃場領貨，因
      被告之故意、過失（代理人之故意、過失，依民法第二百
      二十四條規定，視同債務人之故意、過失）導致該貨物遭
      他人不法提領，造成原告損失，是以被告應負賠償之責，
      應無疑議。
　２、查本件原告委託被告運送系爭貨物，並收持被告大阪公司
      委由被告商船公司，以商船三井株式會社台灣分公司名義
      所簽發之載貨證券。被告等依法應依証券所載負交付運送
      物之義務，然本件被告卻因不詳原因致使運送物之喪失，
      而無法依約定將系爭貨物交由原告即載貨證券之持有人（
      被告簽發之提單正本各一式三份，仍於原告保管當中），
      致使原告遭受鉅額損失，依海商法第五條及民法第六百三
      十四條規定被告等公司自應就原告所受之損害負賠償責任
      ，負運送物喪失之損害賠償責任。此外，被告大阪公司為
      未經我國認許之外國法人，被告商船公司代理其簽發載貨
      証券，依民法總則施行法第十五條規定被告商船公司應與
      被告大阪公司負連帶損害賠償責任。
  ３、依海商法第五十六條第一項前段規定，貨物一經有受領權
      利人受領，推定運送人已依照載貨證券之記載，交清貨物
      ，此為海上運送人義務消滅之特別原因。所謂受領權利人
      ，在運送人或船長簽發載貨證券之情形，持有載貨證券之
      人即為受領權利人。又按「載貨證券具有換取或繳還證券
      之性質，運送貨物經發給載貨證券者，貨物之交付，應憑
      載貨證券為之，即使為運送契約所載之受貨人，苟不將載
      貨證券提出及交還，依海商法第一百零四條準用民法第六
      百三十條規定，仍不得請求交付運送物，不因載貨證券尚
      在託運人持有中而有所不同。故運送契約所載之受貨人不
      憑載貨證券請求交付運送物，運送人不拒絕而交付，如因
      而致託運人受有損害，自應負損害賠償責任。」最高法院
      著有八十六年度台上字第二五○九號判例可稽。查原告原
      本擬將系爭貨物出賣於訴外人JECKEY國際貿易公司，是以
      原告發貨單（final invoice）之受貨人為JECKEY，惟事
      後原告查其往來紀錄，發現其信用有問題，為免遭受不必
      要之損害，故而緊急撤回，並將載貨證券之受領人更改為
      原告在奈及利亞之代理商JUDMARCONIG LTD.，擬於該代理
      商支付對價後，方給予載貨證券，以便提領該貨物，是被
      告接受原告之委託運送該批貨物，並簽發載貨證券，則被
      告即應將貨物交付於載貨證券之受貨人，今載貨證券之正
      本仍為原告持有，而被告卻將之交付於不詳人士，則被告
      自應賠償原告之損失，並無不合。
（三）原告所受損失確係為七百二十九萬一千一百十三元：1.以
      到達港即奈及利亞以貨物完好市價計算：該市價依經驗法
      則及一般國際貿易慣例至少包括成本、保險費、運費、關
      稅、管理費用、合理利潤等項，依常情應高於交易之價額
      。本件系爭發票所載金額（離岸價格加上海運運費）分別
      為USD75415（提單編號MOLＺ000000000）、USD672 7.5 （
      提單編號MOLＺ000000000）、USD65695（提單編號MOLＺ000
      000000），合計美金208317.5。而前開金額尚不包括保險
      費等費用，參以買低賣高乃商業交易之常態，貨物目的港
      之價格，通常高於出口港加上運費之價格，原告以常態下
      較低之出口港貨物價格七百二十九萬一千一百十三元計算
      損害賠償額（乘以美金匯率35等於新台幣0000000元），
      尚屬低估。2.原告提供當初向蔡秋華購買系爭貨物之報價
      單、運費之請單款、匯款單，從報價單上可知原告當初買
      入：櫃號MOLU0000000之金額為一百八十五萬一千八百五
      十元。櫃號TEXU0000000為一百八十一萬一千六百元。櫃
      號MOGU0000000為一百九十八萬八千元。
      上述合計原告買入系爭貨物之價格為五百六十五萬一千四
      百五十元，再加上運費、人力費用及預期利潤等，原告出
      售系爭貨物之價值為七百二十九萬一千一百一十三元，實
      屬合理。3.另提出與Jeckey Investment Limited所簽訂
      之契約，以證明系爭價值，且Jeckey Investment
      Limited並未預付任何款項於原告，是以並無款項扣除之
      問題，若被告堅持原告有收受任何款項，請被告舉證以實
      其說。4.按民法第六百三十八條第一項定貨物有毀損或喪
      失，應依目的地市價計算，依原告所提經奈及利亞當地商
      會及高等法院公證之證明文件，可證系爭二手機車於奈及
      利亞之市價分別如下：從原告所提之證明文件櫃號
      MOGU0000000，提單編號MOLＺ000000000，貨物價值為
      USD107,744。櫃號MOLU0000000，提單編號MOLＺ000000
      000，貨物價值為USD95,608。櫃號TEXU0000000，提單
      編號MOLＺ000000000，貨物價值為USD87, 272。上述證明
      文件係以奈及利亞貨幣為計價單位，而奈及利亞貨幣與美
      金的匯率為125：1，故其上所定之價格確實為本案系爭二
      手機車於奈及利亞之市價，而依交通部公路總局九十三年
      十一月九日函所檢附之車籍資料根本無從得知系爭二手機
      車於奈及利亞之市價。
三、被告方面：
（一）緣被告商船公司係被告大阪公司在台灣之代理行，原告委
      託被告等運送櫃號分別為MOGU0000000 、MOLU0000000 、
      TXU0000000之三只貨櫃至奈及利亞，惟運送至目的地時，
      本件三只貨櫃的貨物，均遭原受貨人Jekey Inveatment
      Limited 非法領走，查櫃號MOLU0000000 貨物乃遭買受人
      非法直接向港口櫃場領走，因被告大阪公司在奈及利亞之
      代理行完全不知悉，也無從控管防範，自得主張該貨物之
      喪失係因不可抗力所致，而不負賠償責任。而櫃號TEXU00
      00000 及櫃號MOGU0000000 之貨物，因當時買受人確實為
      載貨證券上之受貨人，且原告乃遲至貨物已運抵目的地後
      兩個多月，始陸續要求更改載貨證券上之受貨人，又該載
      貨證券內容係因原告提供領貨物之人始有機可乘，故原告
      對於該貨物之喪失，顯然與有過失，同時被告亦可主張免
      責，無庸負賠償責任。故請求駁回原告之訴及假執行聲請
      ；並聲明如受不利判決，願供擔保請准宣告免假執行。
（二）就系爭三批貨物之喪失，被告得依民法第六百三十四條但
      書主張免責：
  １、櫃號MOLU0000000，載貨證券號碼MOLＺ000000000之貨物：
      九十年十一月二十二日裝上船舶"Harbour Bridge"（，九
      十一年一月十一日運抵目的地奈及利亞拉哥斯港（Lagos
      ），存放於該港櫃場內，等候受貨人Jeckey Investment
      Limited報關提貨。但不知於何時，受貨人竟將該貨物直
      接自港口櫃場領走，被告大阪公司當地之代理行Alraine
       (Nigeria) Ltd. 完全不知悉，也無從控管防範。原告於
      九十一年三月二十九日簽立切結書，要求將載貨證券上之
      受貨人及受通知人Jeckey Investment Limited 更改為
      Judmarco Nig Ltd. ，並聲明如有發生任何糾紛，願負全
      責。是依民法第六百三十四條但書規定，被告大阪公司自
      得主張該貨物之喪失係因不可抗力所致，而不負賠償責任
      。
　２、櫃號TEXU0000000，載貨證券號碼MOLＺ000000000之貨物：
      九十年十二月十四日裝上船舶"Sea-Land Voyager"，九十
      一年一月二十四日運抵目的地奈及利亞拉哥斯港，存放於
      該港櫃場內；櫃號MOGU0000000，載貨證券號碼 MOLＺ0000
      00000之貨物：九十年十二月三十日裝上船舶"MOL Osaka"
      ，九十一年二月九日運抵目的地奈及利亞拉哥斯港，存放
      於該港櫃場內，嗣即等候受貨人Jeckey　Investment
      Limited報關提貨。於九十一年二月二十日受貨人持偽造
      之載貨證券，向被告大阪公司在奈及利亞代理行Alraine
      (Nigeria) Ltd.換小提單報關，然後向港口櫃場領取該二
      批貨。原告九十一年四月十八日簽立切結書，要求將載貨
      證券上之受貨人及受通知人Jeckey Investment Limited
      更改為Judmarco Nig Ltd.，並聲明如有發生任何糾紛，
      願負全責。本件三只貨櫃的貨物早於九十一年一月十一日
      、一月二十四日及二月九日分別運抵目的港，但原告卻於
      兩個多月後之九十一年三月二十九日及四月十八日，始要
      求更改載貨證券之受貨人，故本件貨物之喪失，係因受貨
      人及託運人（即原告）之故意或過失所致，被告商船三井
      株式會社自得依民法第六百三十四條但書規定主張免責。
（三）本件貨物之買受人係因原告提供載貨證券內容始有機可乘
      ，原告亦顯然與有過失，被告自得依民法第二百十七條規
      定，請求鈞院減輕或免除賠償金額：按原告提出之原證八
      估價單，係伊與買受人簽訂之買賣契約，而依該估價單之
      記載，船運時間為收到買受人之信用狀後二十一天內，付
      款方式為即期經確認之不可撤銷信用狀。惟本件載貨證券
      卻未依國際貿易之信用狀慣例，將銀行列為受貨人，反而
      直接列買受人為受貨人，且載貨證券並未記載信用狀號碼
      ，顯然本件貨款實際上並非以信用狀方式給付。由載貨證
      券上直接列買受人為受貨人，而非銀行，可知貨款應是由
      買受人直接付款給原告，則買受人當然必須先看到載貨證
      券，確定貨物已裝船運送，始可能安排付款。而原告為何
      於貨到奈及利亞後兩個多月，始陸續要求被告更改載貨證
      券之受貨人，也與一般買賣常情相違。依鈞院向財政部台
      中關稅局調得之出口報單，可知本件貨物之出口商為仲昇
      實業有限公司，並非原告；買受人為Pa-Jeck West
      Africa Ltd. ，亦非前述估價單上列之買受人Jeckey
      Investment Limited。為何原告要如此安排，令人費解，
      也與國際貿易不符。
（四）被告商船公司對於系爭貨物滅失未有侵權行為：民法總則
      施行法第十五條規定：「未經認許其成立之外國法人，以
      其名義與他人為法律行為者，其行為人就該法律行為，應
      與該外國法人負連帶責任。」依該規定，必須行為人以外
      國法人之名義與他人為法律行為，且該外國法人應負責任
      ，行為人始須與該外國法人負連帶責任。對於本件貨物之
      喪失，被告大阪公司得依民法第六百三十四條但書規定主
      張免責，已如前述，且本件貨物之非法領取係發生在奈及
      利亞，被告商船公司身為被告大阪公司在台灣之代理行，
      根本未參與奈及利亞之放貨程序，何來侵權行為可言？且
      侵權行為並非法律行為。因此，原告不能逕依該條規定，
      主張被告商船公司應與被告大阪公司負連帶責任，故原告
      對於被告商船公司此部分之請求，應予駁回至明。
（五）原告所請求之金額亦不正當合理，應減縮至財政部台中關
      稅局所鑑定之貨物離岸價格加運費合計美金一萬九千二百
      元：
  １、按運送物有喪失者，應依其應交付時目的地之價值，計算
      其損害賠償額，民法第六百三十八條第一項定有明文。本
      件損害賠償額究為若干，依民事訴訟法第二百七十七條前
      段規定，應由請求賠償之原告舉證證明之，是本件貨物之
      應交付時目的地價值，原告自有舉證之責，有最高法院九
      十二年度台上字第二三一○號民事判決要旨可稽。依原告
      提出之商業發票，並無日期，也無簽名，顯非一般貿易常
      用之商業發票。至於原告所提出之買賣契約，事實上是買
      賣雙方之估價單（PROFORMA INVOICE），而該估價單載明
      價款應以信用狀方式支付，惟本件載貨證券，卻記載買方
      ，而非銀行，為受貨人，可知實際上並非以信用狀方式支
      付貨款，從而該估價單所載價格，是否為本件貨物之真正
      價格，即令人存疑。更何況，不論是商業發票或買賣契約
      ，上面所記載之貨物件數經計算後，均為二Ο八件、五七
      五件、三Ο九件，與本件載貨證券所記載之貨物件數為一
      八二件、一九Ο件、一八四件，完全不同。足證原告以該
      商業發票或買賣契約所載貨價，做為其請求金額，並不正
      當合理。
　２、原告依其當初向蔡秋華購買本件貨物之報價單、運費請款
　　　明細表及匯款單，據以向被告請求，顯有不當：原證九
      之三張報價單中，其中一張手寫櫃號MOTU0000000，根本
      非本件貨物之櫃號，則其所載金額一百九十六萬五千元，
      自與本件無關；且該三張報價單，不知由誰制作，也無日
      期，難以採信。從而原告依據該三張報價單主張貨價為五
      百六十五萬一千四百五十元，自不可採。依原證十之運
      費請款明細表，裝有本件貨物之三只貨櫃之內陸運費各為
      三千元（自彰化到台中），總計九千元而已。再者，由原
      告自己安排貨櫃之內陸運送事宜，亦可證明原告自己負責
      將貨物裝入貨櫃並運交至貨櫃場，以便出口。原告所謂
      之人力費用及預期利潤，依據何在？金額各若干？均未見
      原告舉證證明，要不可採。縱然原告向蔡秋華購買本件貨
      物之價格為五百六十五萬一千四百五十元，但加上內陸運
      費九千元及人力費用、預期利潤後，竟可出售七百二十九
      萬一千一百十三元，顯不可採。原證十一之匯款單，均
      非記載由原告匯款給蔡秋華，顯不足以證明原告確已支付
      匯款單之金額予蔡秋華，且該匯款單之金額為一百八十八
      萬九千二百七十元、一百零三萬二千四百二十元、九十二
      萬六千八百九十五元，總計三百八十四萬八千五百八十五
      元，也與報價單之總價五百六十五萬一千四百五十元不符
      ，原告主張已付前開金額給蔡秋華，顯不可採。
  ３、本件兩造合意依財政部台中關稅局所鑑定之貨價為準，而
      該局已函覆本件貨物之離岸價格加上運費共計美金一萬九
      千二百元，則由於原告迄今無法舉證證明本件貨物之應交
      付時目的地價值，自應以台中關稅局所鑑定之前述金額為
      準，從而原告之請求超過該金額部分，應予駁回。又據買
      受人向當地警方供稱已預付部分款項給原告，則原告自應
      將該預付款扣除，不得再向被告索賠。鑑於買受人與原告
      間就本件三批貨物之買賣，必曾有書信往來，尤其貨早在
      九十一年一月十一日、一月二十四日及二月九日運抵奈及
      利亞，但原告卻在兩個多月後之九十一年三月二十九日及
      四月十八日，始要求被告更改載貨證券之受貨人，這段期
      間雙方必有通訊，可用以證明買受人曾預付部分款項給原
      告，此對照原告於九十二年三月二十六日庭期，曾自承與
      非洲國家買賣，通常是先收訂金，且買受人付款很慢云云
      ，則本件買受人已預付部分貨款給原告，應屬事實。由於
      原告迄今並未提出任何證據反駁被告上開主張，更可證明
      被告所言非虛。
　４、九十三年十二月二十日市價證明書之駁斥：按該文件係由
      受貨人Judmarco Nig. Ltd.所出具，且該受貨人為原告在
      奈及利亞之代理商，為原告所自承，該文件之公證獨立性
      ，自有疑問。又該文件上雖蓋有NNEWI Chamber of
      Commerce Industry及NNEWI High Court之橡皮戳章，但
      並無任何該二單位之說明，僅有一橡皮戳章註記：「
      Certified True Copy」（中譯文：證明為真實影本），
      顯然該二單位之戳章只是證明文件之影本與正本相符而已
      ，對於文件內容之真正，並未加以證實，則原告自不得持
      該文件主張其上所載之價格係經奈及利亞當地商會及高等
      法院公證之市價。依該文件最後一頁第七點記載：「The
      wholesals selling prices is certificated by NNEWI
      High Court of Justice is because NNEWI is the
      center of Taiwan's used motorcycle in Nigeria.
      This certification should be certified by the High
      Court of the Nigeria or the other government
      certificated company before this certification is
      legal.」（中譯文：本文件必須由NNEWI高等法院證明貨
      物的批發價，係因NNEWI乃台灣中古機車在奈及利亞的中
      心。本文件必須經奈及利亞高等法院或政府認證之公司證
      明後始合法。）顯然NNEWI高等法院與奈及利亞高等法院
      乃二個不同之法院，前者證明貨物在NNEWI的價格，後者
      證明文件合法。今該文件只有NNEWI高等法院的橡皮戳章
      ，並無奈及利亞高等法院之證明，自非合法文件，原告不
      能持以證明本件貨物在奈及利亞之市價，更何況NNEWI是
      否在本件貨物之目的地奈及利亞拉哥斯（Lagos），原告
      被未舉證證明之。又依該文件所載三只貨櫃的貨物總價金
      為美金二十九萬零六百二十四元，而三只貨櫃依載貨證券
      所載共裝五百五十六輛中古機車，則每輛中古機車平均市
      價為美金五百二十二元七角，相當於新台幣一萬八千二百
      九十五元，顯然是已經過整修可供騎乘之中古機車價格，
      對照本件載貨證券所載每只貨櫃竟可堆裝高達一百八十二
      輛、一百八十四輛、或一百九十輛之機車，顯然每輛機車
      均已拆裝解體擠壓堆疊在貨櫃內觀之，上述價格當非本件
      貨物運抵目的地交給受貨人當時之價格（蓋當時機車並不
      成形，上待組裝整修至堪用狀況，始可能以上述如此高之
      價格出售他人）。
四、法院協助二造整理爭點如下：
（一）二造不爭執部分：
　１、原告於九十年十月至十二月間，分別將其所有廢機車等貨
　　　物，委由被告商船公司承攬運送，並分別裝入櫃號分別為
　　　MOGU0000000 、MOLU0000000 、TXU0000000之貨櫃，由被
　　　告商船公司以被告Mitsui O.S.K Lines, Ltd （簡稱大阪
　　　公司）名義所簽發編號分別為MOLＺ000000000 、MOLＺ0000
  　　00000 、MOLＺ000000000 之載貨證券。
　２、其中櫃號MOLU0000000 ，載貨證券號碼MOLＺ000000000 之
　　　貨物係九十年十一月二十二日裝上船舶「Harbour Bridge
　　　」（九十一年一月十一日運抵目的地奈及利亞拉哥斯港（
　　　Lagos）， 存放於該港櫃場等候受貨人Jeckey Investment
      Limited報關提貨。但不知於何時，受貨人將該貨物直接
      自港口櫃場領走，而被告大阪公司在當地代理行Alraine
      (Nigeria) Ltd.完全不知。又原告於九十一年三月二十九
      日簽立切結書，要求將載貨證券上之受貨人及受通知人
      Jeckey Investment Limited 更改為Judmarco Nig Ltd.
      ，並聲明如有發生任何糾紛願負全責。櫃號TEXU0000000
      ，載貨證券號碼MOLＺ000000000 之貨物係九十年十二月十
      四日裝上船舶「Sea-Land Voyager」，九十一年一月二十
      四日運抵目的地奈及利亞拉哥斯港，存放於該港櫃場內；
      櫃號MOGU0000000 ，載貨證券號碼MOLＺ000000000 之貨物
      係九十年十二月三十日裝上船舶「MOL Osaka」，九十一
      年二月九日運抵目的地奈及利亞拉哥斯港，存放於該港櫃
      場內，等候受貨人Jeckey　InvestmentLimited 報關提貨
      。於九十一年二月二十日受貨人持偽造之載貨證券，向被
      告大阪公司在奈及利亞之代理行Alraine (Nigeria) Ltd.
      換小提單報關，然後向港口櫃場領取該二批貨。原告並於
      九十一年四月十八日簽立切結書，要求將載貨證券上之受
      貨人及受通知人Jeckey Investment Limited 更改為
      Judmarco NigLtd.，並聲明如有發生任何糾紛，願負全責
      。
  ３、依原告所提出系爭貨物發票所載金額（離岸價格加上海運
      運費）分別為USD75415（提單編號MOLＺ000000000）、USD
      6727.5（提單編號MOLＺ000000000）、USD65695 （提單編
      號MOLＺ000000000）， 合計美金二十萬八千三百十七點五
      元，加計運費等折合新台幣七百二十九萬一千一百一十三
      元（美金208317.5乘以匯率35等於新台幣0000000元）。
　　　而依本院向財政部台中關稅局函查資料顯示，本件系爭三
　　　個貨櫃貨物之FOB 離岸價格均各美金三千六百二十元、三
　　　千八百元、三千六百八十元，合計為美金一萬一千一百元
　　　，而新台幣之離岸價格三十八萬二千一百九十五元。
　４、二造合意本件損害賠償等金額以美金計算。
（二）二造爭點：
　１、本件系爭貨物在目的港遭人領取，被告未收回載貨證券原
　　　本之原因，是否屬不可抗力？被告應否負賠償之責？原告
  　　處理本件運送事宜是否與有過失應減輕被告賠償責任？
　２、被告大阪公司與被告商船公司是否須依民法總則施行法第
　　  十五條規定負連帶賠償責任？
　３、本件系爭三只貨櫃貨物應交付時目的地（目的港）價值為
　　  何？
　４、買受人有否預付部分貨款予原告？
五、法院之判斷：
（一）本件依載貨證券法律關係，應適用之準據法為中華民國法
      律：按涉外民事法律適用法第六條規定「法律行為發生債
　　　之關係者，其成立要件及效力，依當事人意思定其應適用
　　　之法律。當事人意思不明時，同國籍者依其本國法，國籍
  　　不同者依行為地法，行為地不同者以發要約通知地為行為
    　地，如相對人於承諾時不知其發要約通知地者，以要約人
      之住所地視為行為地。前項行為地，如兼跨二國以上或不
　　　屬於任何國家時，依履行地法。」。經查本件二造並未合
  　　意約定準據法，又不屬同國籍，參考前開規定，自應適用
　    行為地法，而本件二造對系爭載貨證券之簽發地為中華民
      國並不爭執，是本件原告主張依載貨證券之法律關係應適
      用之準據法為中華民國法律，應無疑義。次查本院於九十
      三年二月十一日協助二造整理爭點時，並未將準據法之爭
      議列為爭點，是被告再以準據法爭議於嗣後言詞辯論時再
      予提出，自有違訟訟契約及延滯訴訟情事，應併敘明。
（二）本件被告未收回載貨證券而系爭貨物在目的港遭人領取，
      被告應負賠償之責。
　１、按載貨證券具有文義性（目的在信賴保護善意載貨證券受
      讓人，見海商法第六十條準用民法第六百二十七條規定，
      即運送人與提單持有人間，關於運送事項，依其提單之記
      載）、物權證券性（載貨證券乃表彰運送之所有權，必須
      移轉載貨證券，然後該貨物之所有權始行移轉，參照海商
      法第六十條準用民法第六百二十九條、第六百三十條規定
      即明）、背書轉讓性（海商法第六十條準用民法第六百二
      十八條之背書轉讓）、繳回性（依海商法第六十條準用民
      法第六百三十條規定可知，運送貨物經發給載貨證券者，
      貨物之交付，應憑載證券為之，即使實際之受貨人茍不將
      載貨證券提出及交還，亦不得請求交付運送物，惟此特性
      並非限制運送人交付貨物之規定，僅受貨人不憑載貨證券
      請求交付運送物時，運送人得拒絕交付而已。）等特性；
      載貨證券上權利之處分及行使，與載貨證券有不可分離之
　　　關係，而載貨證券所表彰者又為運送物所有權，乃財產權
  　　之一種，同時載貨證券之交付與運送物交付有同一效力，
    　具物權效力；故載貨證券為有價證券，且就效力言，亦為
      物權之有價證券亦明。但探討載貨證券法律性質時，仍不
      能不先對載貨證券之功能做深入瞭解。載貨證券如前述與
      物權化為一體，其證券之處分與交付，視為物品之處分與
      交付，故又稱為處分證券與交付證券，非以載貨證券，不
      得處分其所表彰之權利，故發生載貨證券之交付，與貨物
      之交付有同一效力情事。綜上載貨證券之法律性質，仍一
      完全的有價證券，權利已與證券結為一體，權利之發生須
      作成證券，權利之移轉須交付證券，而權利之行使亦須提
      示證券，應先敘明。
　２、經查本件被告承攬運送之系爭貨物三件提單正本均存於原
  　　告處，此經原告於本院九十二年三月二十六日言詞辯論時
    　當庭提出本件三套載貨證券正本，並經被告確認在案，是
      自堪信為真實。從而綜合上述不執事項１、２、所示，本
      件被告「無單放貨」致喪失系爭貨物之占有等情應足證明
      ，從而原告主張依海商法第五條規定準用民法第六百三十
      四條規定請求被告賠償本件金額即有理由。
（三）本件被告抗辯得依民法第六百三十四條但書規定免責及抗
      辯原告「與有過失」等均無理由。
  １、按民法第634 條規定：「運送人對於運送物之喪失、毀損
      或遲到，應負責任。但運送人能證明其喪失、毀損或遲到
　　　，係因不可抗力或因運送物之性質或因託運人或受貨人之
  　　過失而致者，不在此限。」，是有關運送人應負之責任為
　    「事變責任」，除不可抗力外或因運送之物之性質或託運
      人或受貨人之過失所致之損害外，就其餘運送途中所生之
      損害均應對提單持有人負損害賠償責任。同時運送人欲主
      張依民法第634 不負損害賠償責任者，即應對此有利之事
      實負舉證證明之責。
　２、經查本件被告在目的港未收回載貨證券即行放貨，本應自
  　　負其未收回載貨證券所生損害之責任如前述。與本件系爭
    　貨物為CY/CY （整裝／整拆），即由託運人自裝自拆之裝
      卸方式無關。次查本件系爭貨物運抵目的港後放貨流程詳
      如二造不爭執事實２所載，被告雖抗辯買受人Jeckey
      Investment Limited非法直接向港口櫃場領走系爭貨物或
      持偽造之載貨證券領走系爭貨物云云，惟未明確提出證據
    　證明係屬不可抗力，兼以被告在目的地奈及利亞拉哥斯港
      之放貨代理行Alraine (Nigeria) Ltd.是實際處理系爭放
      貨事宜，是本件無單放貨造成之損失，自難認屬不可抗力
      。
  ３、再查本件被告再抗辯原告於系爭貨物運送至目的港後，書
      立切結書，要求更改受貨人及受通知人，並聲明如發生任
      何糾紛願負全責，是本件被告在奈及利亞之代理人無單放
      貨行為，被告完全無法知悉亦無從控管云云，惟查本件貨
      物運抵目的港即奈及利亞哥斯港時，載貨證券上之受貨人
      未出示提單正本提貨，參考前開說明，被告及其代理人本
      有詳實查證義務及拒絕交貨權利，惟被告及其代理人並未
      詳實查證及拒絕交貨，參照前開載貨證券之法律性質之說
      明（法院判斷（二）），本件無單放貸自屬可歸責於被告
      之事由，而非不可抗力。又依海商法第51條規定：「受貨
　　　人怠於受領貨物時，運送人或船長得以受貨人之費用，將
　　　貨物寄存於港埠管理機關或合法經營之倉庫，並通知受貨
  　　人。受貨人不明或受貨人拒絕受領貨物時，運送人或船長
    　得依前項之規定辦理，並通知託運人及受貨人。運送人對
　　　於前二項貨物有下列情形之一者，得聲請法院裁定准予拍
  　　賣，於扣除運費或其他相關之必要費用後提存其價金之餘
    　額：一不能寄存於倉庫。二有腐壞之虞。三顯見其價值不
      足抵償運費及其他相關之必要費用。」，是本件實際受貨
      人不論是何人未於期間內向被告及其代理人提領貨物，被
      告及其代理人本得參考前開法律將系爭貨物予以寄存等；
      被告不循此途，違約無單放貨，對此違約造成損害之事實
      ，自更難認屬不可抗力，亦難認原告有「與有過失」之情
      事。
　４、再查本件受貨人Jeckey Investment Limited 並未持有載
  　　貨證券正本，被告及其代理人亦未要求受貨人依海運實務
    　界慣例開立「擔保提貨書」即予放貨，是本件系爭貨物遭
      無權提領之第三人提領，全可歸責於被告及其代理人，是
      被告二造間載貨證券法律關係以外之法律關係（託運人與
      受貨人間是否有使用信用狀、估價單亦發票、受貨人或受
      通知人理應由銀行擔任．．）抗辯本件原告與有過失云云
      ，即無理由，應併敘明。
（四）被告大阪公司與被告商船公司是否須依民法總則施行法第
　　  十五條規定負連帶賠償責任？
  １、按「未經認許其成立之外國法人，以其名義與他人為法律
      行為者，其行為人就該法律行為應與該外國法人負連帶責
      任」，民法總則施行法第十五條定有明文。而民法總則施
      行
　　　法第十五條規定行為人以未經認許成立之外國法人名義為
      法律行為者，應與該外國法人負連帶責任，係為保護交易
　　　之安全，而外國輪船公司在臺灣之代理人即一般船務代理
　　　業，仍屬一獨立營業之個體，並非外國輪船公司在臺設置
　　　之機關，因與外國輪船公司間具有船務代理之契約關係，
  　　而使其代理行為之法律效果直接及於輪船公司，因此該代
　　　理人以外國輪船公司之名義與他人為法律行為者，依上開
  　　法條規定，應與外國輪船公司負連帶責任，是該代理人為
　    另一獨立個體，非可視為外國法人。從而本件被告商船公
      司代理被告大阪公司簽發載貨證券，自有民法總則第十五
      條規定之適用。
　２、再查本件原告係依二造間載貨證券之法律關係，主張被告
  　　反運送契約請求賠償，並非單純依侵權行為（事實行為）
      主張被告應適用民法總則施行法第十五條連帶賠償，是本
      件被告商船公司抗辯未為侵權行為，無庸與被告大阪公司
      連帶負本件損害賠償責任云云，即無理由，應予敘明。
（五）本件系爭三只貨櫃貨物目的地（目的港）價值以美金二萬
      一千一百二十元為宜。本被告雖應負損害賠償責任如前述
      ，惟損害賠償額究為多少，參照民事訴訟法第二百七十七
      條規定，自應仍由原告先負舉證證明之責。經查：
  １、本件二造就有關應負賠償金額之計算程序行為，被告早於
      九十一年十二月三十一日即以書狀陳明，依最高法院八十
      八年度台上字第二七一０號判決意旨，本件原告應舉證證
      明系爭貨物應交付時即目的地價值之證明；惟原告始終未
      提出證明，九十二年七月四日被告以書狀聲請調閱本件系
      爭貨物之出口報單及相關資料；同年七月七日原告始提出
      向訴外人蔡秋華購買系爭貨物之報價單、松易關係企業運
      費請款單、及匯款予蔡秋華之匯款單等件為證；後本院乃
      依被告聲請，於九十二年七月十一日發函財政部台中關稅
      局函調本件系爭貨物出口報單；嗣經財政部台中關稅局九
      十二年七月二十三日，將系爭貨物出口報單送本院，並敘
　　　明本件系爭貨物出口報單上輸出人（shipper）均為訴外
  　　人仲昇實業有限公司，與載貨證券上之發貨人（shipper)
      為原告並不相同。九十二年八月二十七日二造合意停止訴
      訟程序，原告並於九十二年十二月二十二日具狀聲請續行
      訴訟，本院於九十三年二月十一日協助二造整理爭點，二
      造並同意系爭貨物目的地市價，依鑑定機財政部台中關稅
      局的鑑定價值為準，原告並陳稱，一週內提報本件貨物之
      原始資料送鑑定；惟原告始終未見提出，遲至九十三年五
      月二十日，被告具狀陳報，請求以前函請台中關稅局調閱
      資料逕送鑑定；本院即再函催原告提出相關資料，惟原告
      於九十三年五月三十一日始具狀陳稱無從取得系爭貨物年
      日審理，二造當庭同意以台中關稅局資料送請鑑定；後本
      院送財政部台中關稅局於九十三年八月三日函覆，仲昇實
      業有出口貨物，出口當時報關之金額，依檢附之商業發票
      所載分別為離岸價為一二萬四千六百九十一元、十三萬零
      九百八十六元、十二萬六千五百十八元。本院乃再函請推
      算系爭貨物於目的港之市價，經於九十三年八月十八日覆
      函本院稱，有關本件四十呎貨櫃運費為美金二千七百元，
      惟推估相關貨物在目的地之市價一節，因尚涉及目的地國
      之進口稅賦及其進口商管銷費用等，而無法推估。是本院
      乃再於九十三年八月二十六日發函二造提出本件系爭貨物
      目的地市價，並定十月六日開庭審理，惟二造於九十三年
      九月二十一日具狀陳稱取得文件時日較長，請延後開庭日
      二至三週，本院乃依二造所請改定九十三年十月二十日開
      庭，原告雖提出Jumarco Nigera Limited出具之市價證明
      影本但因未經認證及無中文譯本；本院乃依二造（原告認
      一個月內可取得經我國駐外代表單位認證）請求改定九十
      三年十二月一日續行開庭；同時另依被告聲請，向交通部
      公路總局查系爭廢舊機車年份，經交通部公路總局於九十
      三年十一月九日函覆密送本院（另封存於證物袋）後，本
      院乃依法通知二造閱卷。九十三年十二月一日言詞辯論期
      日，被告雖提出前開市價證明中文譯本，惟仍未提出該文
      書經我國駐外代表認證之證明，嗣本院當庭詢明原告表示
      於一個月內可以提出經認證之正本後，乃當庭裁定命原告
      於一個月內提出經認證之原本，逾期即認有延滯訴訟，並
      生失權效，並諭知改九十四年一月十七日行最後言詞辯論
      ，惟原告仍未提出經認證之原本，是本院認系爭證據延期
      多日未提出，原告未盡促進訴訟義務，而顯有延滯訴訟，
      是有關原告提出有關市價證明部分之證據，本院尚無法加
      以審酌。
　２、按民事訴訟法第356 條規定：「外國之公文書，其真偽由
　　　法院審酌情形斷定之。但經駐在該國之中華民國大使、公
　　　使、領事或其他機構證明者，推定為真正。」，本件原告
　　　所附前開Jumarco Nigera Limited出具之市價證明雖陳稱
　　　業據奈及利亞高等法院證明，惟該外國法院證明之公文書
  　　並未經駐奈及利亞之我國大使、公使、領事或其他機構認
    　證，原告亦對之多所質疑，兼以前後長達三個月時間，原
      告均未提出經我國駐奈及利亞機構之簽證，是本難認定係
      真正。次查該證明書雖陳稱是自「台灣輸入二手機車之銷
      售集中場所．」而所附資料之價值又屬使用過的機車（
      used motorcycle）價值，與本件原告出口之系爭貨物，
      依其提出之FINAL INVOICE上所載屬二手機車及零件（即
      used motorcucles & parts）並不相同，是本難認該外國
      公文書係屬真正。本件原告又未能舉證證明系爭Jumarco
      Nigera Limited開立之私文書與本件系爭貨物出貨資料相
      符，是亦不足為原告有利之證明。
　３、再查本件依系爭貨物出口報單所載之出貨人與載貨證券上
  　　之出貨人（sipper）並不相同，同時出口報單上出口貨物
    　亦載明是廢舊機車及零件（used motorcucles WITH parts
      ）與原告提出之載貨證券上記載為二手機車亦不相同；兼
      查以本件單一四十呎貨櫃，實不可能堆置高達181 輛、
      190 輛、184 輛之完整之中古機車，是被告辯稱本件系爭
      機車應不可能是所謂二手機車，應屬廢棄機車之零件較可
      能即屬有據。又查卷附交通部公路總局函覆本院，有關
      本件系爭廢舊機車輸出查證證明書上之機車發照日期顯示
      ，原告陳報出口報關之廢舊機車絕大部分為民國七十幾年
      發照行使，至出口時出廠使用期間長達二十年，少部分更
      為民國六十幾年出廠發照使用，更可能長達三十年，而更
      少部分雖為民國八十年代出廠發照行使，惟數量不多，大
      多數均為八十二、三年之前發照使用，使用期間己長達七
      、八年，依固定資產耐用系數表所示，系爭出口貨物二手
      機車均已超出使用年限，原則上應不能正常使用及依通常
      觀念所示之價值計算；是原告以完整之二手機車為估價標
      準計算系爭貨物在目的港價值，即難認有理由。
　４、再查本件原告雖提出系爭二手機車之商業發票，惟查該商
　　　業發票，並無日期，也無簽名，與一般貿易常用之商業發
　　　票不同。至於原告所提出之買賣契約（PROFORMA INVOICE
      ），上面所記載之貨物件數經計算後，均為二Ο八件、五
      七五件、三Ο九件，與本件載貨證券所記載之貨物件數為
      一八二件、一九Ο件、一八四件，完全不同，是原告主張
      系爭商業發票及買賣契約，足證與本件系爭運送貨物有關
      ，亦難認有理由。又原告再提出當初向訴外人蔡秋華購買
      本件貨物之報價單、運費請款明細表及匯款單證明本件系
      爭貨物價值，惟查原告提出之報價單中，並無日期亦無作
      成名義人，同時其中一張手寫櫃號MOTU0000000，與本件
      系爭貨物之櫃號不符；次查匯款單金額為一百八十八萬九
      千二百七十元、一百零三萬二千四百二十元、九十二萬六
      千八百九十五元，總計三百八十四萬八千五百八十五元，
      與報價單之總價五百六十五萬一千四百五十元不符，是原
      告提出之前開證據，亦不足支持原告請求本件依二手機車
      計算之損害金額之依據。
　５、再按民事訴訟法第222 條規定：「法院為判決時，應斟酌
　　　全辯論意旨及調查證據之結果，依自由心證判斷事實之真
  　　偽。但別有規定者，不在此限。當事人已證明受有損害而
　　　不能證明其數額或證明顯有重大困難者，法院應審酌一切
　　　情況，依所得心證定其數額。法院依自由心證判斷事實之
  　　真偽，不得違背論理及經驗法則。得心證之理由，應記明
    　於判決。」，本件原告確實受有損害如前述，從而本院自
      應依民事訴訟法第222 條第2 項規定審酌一切情況，依所
      得心證定其數額。經查本件系爭貨物原告向財政部台中關
      稅局出口報關資料本件系爭貨物離岸價格分別為美金3620
      、3800、3680加計每四十呎貨櫃每只運費美金2700元，合
      計系爭貨物運至目的港之價值為美金一萬九千二百美元（
　　　3620+3800+3680+2700x3=19200 。），同時高賣低買為商
  　　業交易型態，是本件若加算貿易成本及相當利潤後，本院
    　認以前開價格加計一成為本件系爭貨物原告所受損害金額
      為適當，據此計算，本件原告請求被告給付美金二萬一千
      一百二十元及自九十一年三月十四日起，按週年利率百分
      之五計算之金額為有理由，逾此部分之請求即無理由，應
      予駁回。
（六）被告無法證明受貨人業已預付貨款予原告：末查本件被告
      雖引用其代理人查證信函陳稱本件系爭貨物業已給付部分
      貨款云云，惟為原告所否認，而原告所引代理人之信函亦
      局私文書，被告並未舉證證明其真正，是被告未提出其他
      證據逕認原告業己收到部分貨款云云，自難採據。
（七）又本件事證已明，二造其餘攻擊防方禦方法，及提出未經
      斟酌之證據，均核與判斷結果無涉，爰不一一敘明。
六、假執行之宣告：二造均陳明願供擔保，請求宣告假執行及免
    為假執行，原告勝訴部分，經核均無不合，茲各酌定相當之
    擔保金額，予以准許。原告敗訴部分，其假執行之聲請亦失
    所據，應併其本案請求予以駁回。
七、結論：本件原告之訴為一部有理由，一部無理由，依民事訴
    訟法第79條、第85第2 項、第390 條第2 項、第392 條第2
    項判決如主文。
中　　華　　民　　國　　94　　年　　1　　月　　31      日
                  民事第四庭    法　官　洪遠亮
以上正本係照原本作成
如對本判決上訴，須於判決送達後20日內向本院提出上訴狀
中　　華　　民　　國　　94　　年　　1　　月　　31  　　日
                    　　　　　　書記官　柯金珠
